【裁判字號】    95,交易,130
【裁判日期】    951027
【裁判案由】    過失致死
【裁判全文】
臺灣臺中地方法院刑事判決             95年度交易字第130號
公  訴  人  臺灣臺中地方法院檢察署檢察官
被      告  乙○○
選任辯護人  蔣文正律師
上列被告因過失致人於死案件，經檢察官提起公訴（九十四年度
偵字第一０三三六號、九十五年度偵字第二七二六號），本院判
決如下：
    主  文
乙○○因過失致人於死，處有期徒刑捌月。
    事  實
一、乙○○於民國九十四年五月十二日上午，駕駛車牌號碼五Ｖ
    一二四五八號自用小貨車，沿臺中縣豐原市○○○路由東往
    西方向行駛（即往中山路方向行駛），本應注意汽車行駛時
    ，駕駛人應注意車前狀況及兩車併行之間隔，並隨時採取必
    要之安全措施，而依當時天候雖雨、然有日間光線充足、路
    面雖濕潤，惟無缺陷、亦無障礙物、視距良好等情形，且依
    當時狀況並無不能注意之情事，竟疏未注意及此，於同日上
    午八時四十分許，行經臺中縣豐原市○○○路九七號前，適
    有同向之關秀騎乘車牌號碼ＪＸ七－二三五號機車，因未遵
    守機車行駛在已劃分快慢車道之道路，僅得在最外側快車道
    及慢車道行駛之規定，且貿然變換車道斜切進入內側快車道
    ，致與乙○○所駕駛之上揭自用小貨車右側發生擦撞，關秀
    因而人車倒地，並受有頭部外傷合併顱內出血、嚴重腦水腫
    及左側鎖骨、左側第二至第七肋骨骨折等傷害，雖經送醫急
    救，仍因顱內出血併腦挫傷，延於同年五月二十四日上午五
    時二十八分許不治死亡。乙○○於肇事後，在有偵查犯罪職
    務之公務員發覺前，隨即撥打電話報警及叫救護車，並留待
    現場處理，於處理警員到場時，向其坦承係肇事者而自首接
    受裁判。
二、案經關秀之夫丙○○訴由臺灣臺中地方法院檢察署檢察官偵
    查及該署檢察官自動檢舉偵查起訴。
    理  由
一、被告雖抗辯其於警詢、偵查中所為之供述係出遭強暴、脅迫
    所致，應無證據能力云云，然被告於本院訊問時已供稱：證
    人馬俊保於製作警詢筆錄時並未以強暴、脅迫之方式為之等
    語，且證人馬俊保亦於本院訊問時具結證稱：警詢時均係依
    照被告所為之陳述據實記載等語，再參以被告於警詢所為之
    陳述與檢察官初次偵訊時之內容互核一致等情，已難認被告
    於警詢、偵查中所為之供述係受強暴、脅迫之方式為之，況
    被告復未能舉出具體事證供本院審酌，則其空言辯稱其於警
    詢、偵查中所為之供述係遭受警察、檢察官以強暴、脅迫之
    方式為之，應屬不實云云，即不足採，是被告於警詢、偵查
    中所為之供述應有證據能力，應屬無疑。再按被告以外之人
    於檢察事務官、司法警察官或司法警察調查中所為之陳述，
    與審判中不符時，其先前之陳述具有較可信之特別情況，且
    為證明犯罪事實存否所必要者，得為證據，刑事訴訟法第一
    百五十九條之二定有明文。又被告以外之人於審判外之陳述
    ，雖不符合同法第一百五十九條之一至第一百五十九條之四
    之規定，但經當事人於審判程序同意作為證據，法院審酌該
    言詞陳述或書面陳述作成時之情況，認為適當者，亦得為證
    據。當事人、代理人或辯護人於法院調查證據時，知有第一
    百五十九條第一項不得為證據之情形，而未於言詞辯論終結
    前聲明異議者，視為有前項之同意，刑事訴訟法第一百五十
    九條之五亦有規定。查：本判決下列所引用之各該被告以外
    之人於審判外之陳述，雖屬傳聞證據，然各該證人於警詢中
    所為之陳述其時點較接近於事實發生之時點，陳述之內容係
    其等親自見聞之事，是以其等於警詢陳述當時之客觀情況具
    有較可信之特別情況，復為證明本件犯罪事實存否所必要，
    亦應認有證據能力。況被告及辯護人雖知上開證據資料為傳
    聞證據，但於本院準備程序及審判期日中均不予爭執，且迄
    至言詞辯論終結前亦未再聲明異議，本院審酌上開證據資料
    製作時之情況，並無顯有不可信及違法不當之瑕疵，亦認為
    以之作為證據應屬適當，故揆諸前開規定，前揭證據資料均
    應例外認定有證據能力。又卷附臺灣省臺中縣區車輛行車事
    故鑑定委員會分析意見書係本院囑託該會為鑑定，係依刑事
    訴訟法第二百零六條、第二百零八條規定為之，屬同法第一
    百五十九條第一項「除法律有規定者外」之情形，自有證據
    能力，均合先敘明。
二、訊據被告乙○○固坦承於上揭時間，駕駛其所有之自用小貨
    車行經臺中縣豐原市○○○路九七號前路段之事實，惟辯稱
    ：當天伊雖駕車行經應該路段，然並未與被害人關秀所騎乘
    之機車發生碰撞，且若依被害人所騎車之機車之左後照後鏡
    背面有伊自用小貨車烤漆擦痕以觀，因當日伊與被害人係同
    向行駛，如何能擦撞倒被害人騎車之機車之左後照後鏡背面
    ，顯見本件係被害人自己騎車跌倒，且機車係在伊自用小貨
    車後方倒下，伊係純粹下車幫忙救治傷者，不可因此即認定
    被害人之死亡係伊所駕駛之自用小貨車碰撞跌倒所致云云。
    經查：
（一）被告乙○○所駕駛之車牌號碼五Ｖ一二四五八號自用小貨
      車，於上揭時間，在臺中縣豐原市○○○路九七號前，確
      與同向之被害人關秀所騎乘車牌號碼ＪＸ七－二三五號機
      車發生行車事故之事實，有道路交通事故調查報告表（一
      ）、（二）、道路交通事故現場圖、現場照片二十四張、
      臺中縣警察局交通隊道路交通事故初步分析研判表附卷可
      稽，又被害人關秀亦因本件車禍之發生，受有頭部外傷合
      併顱內出血、嚴重腦水腫及左側鎖骨、左側第二至第七肋
      骨骨折等傷害，嗣經送醫急救，仍因顱內出血併腦挫傷，
      而於同年五月二十四日上午五時二十八分許不治死亡等情
      節，業經臺灣臺中地方法院檢察署檢察官督同法醫師相驗
      無誤，製有勘驗筆錄、驗斷書、相驗照片及相驗屍體證明
      書等附卷可稽，並有行政衛生署豐原醫院診斷證明書在卷
      足憑，則被害人關秀係因本件車禍而死亡之事實，應可認
      定。
（二）再者，被告於警詢中已供稱：「（問：請詳述肇事經過、
      行向、行駛車道？）我駕自小貨車５Ｖ－２４５８沿圓環
      東路由東向西行駛，事故前當時我行駛的路段前面車流量
      不多，我眼睛右側有瞄到一個機車影子，約從我右後方以
      四十五度角切入我行駛車道，我應覺有碰到我右邊車身（
      約後輪位置），然後我看後照鏡有看到後面有機車滑倒，
      發生車禍。」（見九十四年度相字第八五五號相驗卷第八
      頁）、「（問：於何時、何地發生車禍？肇事前行進方向
      、車道及詳細經過情形為何？）在九十四年五月十二日八
      時四十分。在豐原市○○○路九七號前。我駕駛５Ｖ－２
      ４５８自小貨車沿圓環東路由東向西行駛。事故前，我沿
      路均是一直向前行駛，因為當時我前面車流量很少，車輛
      沒有擁塞，我車子是剛剛起步行駛，我車子過了紅綠燈之
      後，我習慣性看一下右側後照鏡，感覺有機車在我右後方
      ，後來有感覺機車輕微碰觸右側後方車輪位置，當時是右
      側照後鏡有看到，我就將貨車立刻向左偏，後來就聽到有
      機車跌倒的滑行聲音，我就立刻緊急煞車之後馬上下車，
      我就觀看對方有流血，立刻打電話叫救護車並且向警方報
      案。」、「（問：當時發現危險狀況時距離對方多遠？有
      無採取緊急措施？）當時我沒有很注意看到，是機車輕微
      碰觸到我貨車之後才從右側照後鏡看到的，約二公尺左右
      遠。我當時貨車向左偏，就聽到有機車跌倒磨擦的聲音。
      」等語（以上見九十四年度相字第八五五號相驗卷第九、
      十頁）。經核與其於偵查中供稱：「（問：你駕駛的車子
      與死者騎的機車有無碰撞到？）應該是有，碰撞地方應該
      是車子右後方與機車發生碰撞，在碰撞前，我都沒有看到
      機車，我從後照鏡看到機車失控，我過紅綠燈會習慣看後
      照鏡，那時我看到車子右後方有失控的機車，我的車子往
      左靠，之後就聽到機車倒地的聲音……。」等語相符（見
      九十四年度相字第八五五號相驗卷第三九頁）。再參以證
      人即當日製作被告警詢筆錄之警員馬俊保於本院訊問時亦
      證稱：「（問：被告有無承認撞到被害人？）被告自稱開
      車時，聽到有機車碰一聲，也感覺機車有碰觸到車子，所
      以才會停下來。」、「（問：被告有無陳述碰到何處？）
      被告陳稱機車是碰到他所駕駛之車右後輪。」等語（見本
      院卷第三六頁），已足認被告上揭之自白應係出於自由意
      志陳述，而堪作為認定事實之依據。另證人戊○○於警詢
      中證稱：「因為聽到巨響之後，我與同事兩個人一起看現
      場是很淨空的，我是立即出去看的。」、「案發前，往圓
      環東路的地下道車流量不是很多，道路是很淨空的。」等
      語，並於本院審理時證稱：「聽到聲音出去看，人與車就
      躺在那邊……。」、「（問：當時車流量？）那時好像沒
      車。」等語（見本院卷第四五頁、八八頁）；證人陳宗裕
      於警詢中證稱：「我就看到如警方所提供相片所示一樣，
      我看到只有貨車及機車在車道上，騎士倒地之後就不動。
      」等語（見本院卷第四七頁）；證人甲○○則於警詢中證
      稱：「我當時在洗車場內洗車，我是聽到一個機車倒地的
      聲音，然後我跑到現場，我就看到機車及騎士倒地，貨車
      就停在內側車道。」等語（見本院卷第四九頁）；證人丁
      ○○於警詢中證稱：「我當時正在公司上班，正在接聽電
      話，然後我就聽到一聲巨響，我就跑出去看，就看到騎士
      及機車倒地，貨車就在內側車道停下來，我馬上向事故現
      場觀看時，往地下道方向車流量不是很多。」等語（見本
      院理卷第五三頁），並於本院審理時證稱：「當時我在講
      電話，聽到一聲巨響，我出去看的時候，司機已經停在內
      線道，機車已經滑倒，機車騎士已經倒在地上沒有辦法起
      來，我就進辦公室打救護車電話，我聽到聲音之後過了一
      、二分鐘出去看。」、「（問：當時車流量？）我只能確
      定撞到後，後面沒有任何來車，但前面沒有看到。撞到之
      後。」、「（問：你在現場看到司機在做什麼？）下來很
      緊張在打電話。」、「我看他很緊張，一直在打電話，因
      為路上躺了一個人，誰都會很緊張，一個中年女人倒地，
      又流血。」等語（見本院卷第八四頁、八五頁）。足見被
      害人所騎乘之機車於上揭時、地倒地之當下，現場除被告
      所駕駛之車輛外，並無其他車輛經過，此應可排除被害人
      關秀人車倒地係由其他車輛碰撞所致之可能，又若被告真
      不知所駕駛之上揭自用小貨車與被害人所騎乘之上揭機車
      發生碰撞，何以會在被害人倒地之後緊急將車停放在內側
      快車道，並下車查看被害人狀況，且神色慌張打電話報警
      ？顯見被告當日所駕駛之自用小貨車確實有與被害人關秀
      所騎乘之上揭機車發生擦撞，並因而致使被害人關秀人車
      倒地滑行而受傷之事實，則被告事後於本院審理時改稱當
      日並未與被害人所騎乘之機車發生碰撞，係被害人自行騎
      車跌倒云云，並不足採。又被告所駕駛之上揭自用小貨車
      與被害人所騎乘之上揭機車經臺中縣警察局豐原分局交通
      分隊鑑識組勘驗後，採集被告所駕駛之上揭自用小貨車右
      後視鏡、右車門油漆片、右前保險桿塑膠片、右前輪及右
      後輪輪胎片，另採集被害人所騎乘之上揭機車之左後視鏡
      一併送內政部警政署刑事警察局鑑定結果，認：編號6（
      採自機車JX7-235左後照鏡）上靠近外側附近擦附之淺藍
      色物質「編號6-a，檢出丙烯酸類－醇酸－三聚氰胺樹脂
      ，無機顏料二氧化鈦等成分」與編號3（採自自小貨車
      5V-2458右前座車門之油漆片）之淺藍色層「編號3-a，檢
      出丙烯酸類－醇酸－三聚氰胺樹脂，無機顏料二氧化鈦等
      成分」相似，此有該局九十四年十一月十六日刑鑑字第０
      九四０一０四九一八號鑑定書一份在卷可稽（見九十四年
      度偵字第一０三三六號偵查卷第四六至五一頁），益徵被
      告所駕駛之上揭自用小貨車與被害人所騎乘之上揭機車確
      實於二車行進中有所碰撞無疑。雖被告辯稱其當時係與被
      害人同方向平行行駛，被害人所騎乘之機車左後照鏡應不
      能有其自用小貨車之車漆，該車漆應係事後友人塗上去云
      云，然證人證人馬俊保於本院訊問時已證稱：「（問：事
      後機車如何處理？）當時先清除現場，機車停放路邊，通
      知關秀家屬到院認傷患，被害人家屬就將機車牽回去，貨
      車被告自己開走，之後被害人家屬就將機車牽去機車行。
      被害人家屬事後來找我，說有可疑的地方，九十四年五月
      十四日我前往拍照、採證，我拍攝可疑的地方。這段期間
      ，貨車還在被告使用保管當中。九十四年五月二十五日下
      午四時扣兩造車輛，在此之前，被害人家屬無法接近該貨
      車，機車扣在警備隊停車場。」等語（見本院卷第三七頁
      ），顯見被害人家屬於案發後迄警方採樣鑑定時，並無接
      近被告所駕駛之上揭自用小貨車之可能，況以當日同向之
      被害人關秀騎乘上揭機車，係未遵守機車行駛在已劃分快
      慢車道之道路，僅得在最外側快車道及慢車道行駛之規定
      ，而貿然變換車道斜切進入內側快車道等情觀之，以被害
      人以斜切之方式騎乘機車進入內側快車道之角度而言，因
      當時被害人機車與被告所駕駛之車輛已非屬平行，若此時
      與被告所駕駛之上揭自用小貨車發生擦撞，則被害人所騎
      乘之機車之左後視鏡之背面有被告所駕駛之自用小貨車之
      車漆殘留，亦應與常情無違，是被告此部分所辯，應屬無
      據。
（三）按意汽車行駛時，駕駛人應注意車前狀況及兩車併行之間
      隔，並隨時採取必要之安全措施，修正前道路交通安全規
      則第九十四條第三項定有明文，被告係領有駕駛執照之人
      ，其駕車自應注意上開安全規定。再者，交通事故多為意
      外事故，係過失犯，就被告應否負刑事責任，應以被告是
      否按其情節應注意，並能注意，而不注意為要件。是以被
      告於交通個案中需否構成刑事責任，並不以「誰撞誰」或
      對方與有過失為判斷標準，仍應就具體個案中，駕駛人有
      否應注意之義務，能注意，卻疏未注意，作為認定有無過
      失之依據，又交通法規所稱「注意前後左右之狀況」之情
      形，是指駕駛人就其注意力所及之情況下，對於車前後左
      右已存在或可能存在事物應予注意，以便採取適當之反應
      措施而言，是駕駛人注意車前後左右之狀況，應建立在行
      車當時之時間、空間之一切狀況下進行綜合判斷。查本件
      事故之發生當時天候雖雨、然有日間光線充足、路面雖濕
      潤，惟無缺陷、亦無障礙物、視距良好等情形，有上揭道
      路交通事故調查報告表（一）在卷可佐。另依卷附之現場
      車損照片、現場圖顯示，被害人所騎乘之機車係在內側快
      車道倒地後在往前刮地滑行十三點七公尺後停止，被告所
      駕駛之自用小貨車則停在被害人機車停止處之內側快車道
      左處，已足認被害人倒地之起點係在內側快車道，顯見被
      害人當時行車確有與被告爭道之情事，則若被告所駕駛之
      上揭車輛並未碰撞被害人所騎乘之機車，在無其他外力介
      入之情況下，衡情，被害人當無於上揭時、地人車倒地之
      可能，此益證被告所駕駛之上揭自用小貨車與被害人所騎
      乘之上揭機車確有發生碰撞之情事；又若當被害人關秀人
      車倒地之時，被告所駕駛之車輛業早已超越被害人所騎乘
      之機車，而未與被害人之機車有所接觸，則縱被告當時緊
      急煞車，亦不可能恰巧將車煞停在被害人機車滑行停止之
      左側內側快車道上，足認被告當時所駕駛之車輛應與被害
      人所騎乘之機車相距甚近，且均在內側快車道無疑，則依
      當時情形，被告並非不能注意車前狀況及兩車併行之間隔
      ，並隨時採取必要之安全措施之情形，被告竟疏未注意於
      此，致與被害人所騎乘之機車發生碰撞，應認被告當時確
      有應注意、能注意，卻疏未注意之情事，足徵被告駕車行
      為顯有過失甚明，則被告辯稱本件交通事故案發當時其所
      駕駛之自用小貨車並未與被害人所騎乘之機車發生碰撞，
      係被害人自行跌倒，其並無過失云云，並不足採。
（四）另本件交通事故經送臺灣省臺中縣區車輛行車事故鑑定委
      員會、臺灣省車輛行車事故覆議鑑定委員會鑑定結果，亦
      認定：「被告乙○○駕駛自小貨車行經肇事地段通過岔路
      口直行時未注意車前狀況謹慎行駛，超越同方向前方重機
      車時又未保持安全間隔，致超車時小貨車右側不慎擦撞重
      機車之左側，將重機車撞往右前方倒地刮地，被告乙○○
      駕車發現擦撞立即向左偏靠停車於重機車之左側路旁。本
      件車禍被告乙○○有違反道路交通安全規則第九十四條第
      三項：汽車行駛時，駕駛人應注意車前狀況及兩車併行之
      間隔，並隨時採取必要之安全措施……等規定，為肇事主
      因。關秀有違反道路交通安全規則第九十九條第一項第二
      款：……雙向道路得在最外側快車道及慢車道行駛之規定
      ，為肇事次因。」等情，有臺灣省臺中縣區車輛行車事故
      鑑定委員會函覆之分析意見書附卷可考（見本院卷第四０
      至四二頁）。另本件依卷附之現場車損照片（見上揭相驗
      卷第二一頁至二三頁）、現場圖顯示之被害人所騎乘之機
      車倒地之起點係在內側快車道、刮地痕自內側快車道延伸
      至外側快車道達十三點七公尺、被告所駕駛之自用小貨車
      煞停之位置，而認定被告係因未注意車前狀況及兩車併行
      之間隔，並隨時採取必要之安全措施之情形，致其所駕駛
      之上揭自用小貨車與被害人所騎乘之上揭機車發生碰撞，
      其顯有過失之情事，既如前述，是鑑定意見據以推論被告
      未應注意車前狀況及兩車併行之間隔，並隨時採取必要之
      安全措施之規定，為肇事主因，應屬合理，而足採信，此
      益徵被告上揭駕車行為造成本件事故之發生確有過失無疑
      。雖被害人關秀亦有因未遵守機車行駛在已劃分快慢車道
      之道路，僅得在最外側快車道及慢車道行駛之規定，且貿
      然變換車道斜切進入內側快車道，而對於本件交通事故之
      發生亦有過失，然此僅係被害人關秀是否與有過失之問題
      ，並不能因此解免被告過失致人於死之刑責。又被害人關
      秀確係因本件交通事故而死亡既已如前述，則被告之過失
      行為與被害人之死亡結果間應有相當因果關係。綜上，被
      告上揭所辯，尚無足採，本件事證明確，被告之犯行堪以
      認定，應依法論科。
三、核被告乙○○所為，係犯刑法第二百七十六條第一項之過失
    致死罪。被告於肇事後，主動報警處理，並對前往處理之員
    警主動坦承肇事之事實，有臺中縣警局道路交通事故肇事人
    自首情形紀錄表一份在卷可參，其對於尚未發覺之罪，向警
    方自首並自願接受裁判，應依修正前刑法第六十二條前段規
    定，減輕其刑。爰審酌被告過失程度之輕重，被害人因本件
    車禍死亡，所生危害重大，被害人對本件交通事故之發生亦
    與有過失，被告肇事後仍未與被害人達成和解及犯後猶飾詞
    卸責，不知悔悟等一切情狀，量處如主文所示之刑。
三、新舊法比較部分：
（一）被告於案發後，有偵查權限之人知悉犯罪人之前，主動向
      到場處理事故之員警陳明自己係肇事者，有臺中縣警察局
      道路交通事故肇事人自首情形紀錄表在卷足憑，足認被告
      係對於未發覺之罪自首而接受裁判，而被告行為後，刑法
      第六十二條前段有關自首之規定已有修正，修正前之舊法
      規定為「必減」其刑，修正後改為「得減」其刑，此項變
      動影響行為人之刑罰法律效果，係屬新修正刑法第二條第
      一項之「法律變更」，本件被告自首之時間係於新修正刑
      法生效前之九十四年五月十二日，自應為新舊法比較，經
      比較新舊法結果，因修正前舊法規定為「必減」其刑，較
      有利於行為人，即新法之規定對於被告並無較為有利之情
      形，是依修正後刑法第二條第一項前段之規定，本件應適
      用被告行為時之法律，即應適用修正前刑法第六十二條前
      段之規定，減輕其刑。
（二）被告行為後，刑法第三十三條第五款業於九十四年二月二
      日以華總一義字第０九四０００一四九０一號令修正公布
      ，並自九十五年七月一日起施行；修正後刑法第三十三條
      第五款規定「罰金：新臺幣一千元以上，以百元計算之。
      」，與修正前刑法第三十三條第五款規定「罰金：一元以
      上。」不同。比較新舊法結果，以舊法較有利於行為人，
      新法並無對被告較為有利之情形，故依刑法第二條第一項
      前段規定，本案關於法定刑罰金刑部分，自應適用被告行
      為時之法律即修正前刑法第三十三條第五款規定決定其罰
      金部分之法定刑。
（三）再查被告行為後，業已增訂刑法施行法第一條之一，並規
      定：「中華民國九十四年一月七日刑法修正施行後，刑法
      分則編所定罰金之貨幣單位為新臺幣。九十四年一月七日
      刑法修正時，刑法分則編未修正之條文定有罰金者，自九
      十四年一月七日刑法修正施行後，就其所定數額提高為三
      十倍。但七十二年六月二十六日至九十四年一月七日新增
      或修正之條文，就其所定數額提高為三倍。」，是就現行
      刑法中，有關於罰金刑處罰之規定已有修正，惟經比較增
      訂之刑法施行法第一條之一與被告犯過失致人於死罪行為
      時之罰金罰鍰提高標準條例第一條前段、現行法規所定貨
      幣單位折算新台幣條例第二條結果，二者規定適用之結果
      並無不同，則本件被告所犯過失致人於死罪部分即依被告
      行為時之舊法即依罰金罰鍰提高標準條例第一條前段為法
      條適用之依據，附此敘明。
據上論斷，應依刑事訴訟法第二百九十九條第一項前段，刑法第
二條第一項前段、第二百七十六條第一項、（修正前）第六十二
條前段，罰金罰鍰提高標準條例第一條前段，判決如主文。
中    華    民    國    95    年    10    月    27    日
                     交通法庭   審判長法  官  吳進發
                                      法  官  丁智慧
                                      法  官  王世華
上正本證明與原本無異。
如不服本判決，應於收受本判決後十日內向本院提出上訴書狀，
其未敘述上訴理由者，並得於提起上訴後十日內向本院補提理由
書狀（均須按他造當事人之人數附繕本）「切勿逕送上級法院」
。
                                      書記官  劉易柔
中    華    民    國    95    年    10    月    27    日
附錄法條：
刑法第二百七十六條
因過失致人於死者，處二年以下有期徒刑、拘役或二千元以下罰
金。
從事業務之人，因業務上之過失犯前項之罪者，處五年以下有期
徒刑或拘役，得併科三千元以下罰金。


司法院資訊處製作；財團法人民間司法改革基金會備份。
